臺北高等行政法院判決
　　　　　　　　　　　　　　　　　　93年度訴字第04175號
　　　　　　　　　　　　　　　.
原　　　告　甲○○
被　　　告　財政部臺灣省北區國稅局
代　表　人　許虞哲（局長）住同上
訴訟代理人　乙○○
上列當事人間因贈與稅事件，原告不服財政部中華民國93年10月
21日台財訴字第09313526950號訴願決定，提起行政訴訟。本院
判決如下：
　　主  文
原告之訴駁回。
訴訟費用由原告負擔。
　　事  實
一、事實概要：
    緣本件係個案調查查得原告與其兄弟謝國義、謝國政、謝國
    緯等4人於民國（下同）87年間出售所有龍潭鄉○○○段128
    號等361筆土地（下稱系爭土地），其中屬原告與其兄弟自
    有部分（部分係龍顯國際股份有限公司信託登記予原告及其
    兄弟），出售予龍顯國際股份有限公司（下稱龍顯公司），
    買賣總價新台幣（下同）207,180,000元，截至90年12月31
    日止，該公司已支付76,959,759元，原告、謝國義、謝國政
    、謝國緯等4人將系爭收取款約定先行存於原告之配偶謝朱
    碧珠名下，再由謝朱碧珠將各人應分配之款項，分次移轉至
    原告及其兄弟謝國義、謝國政、謝國緯等4人之名下，此部
    分為徵納雙方所不爭，嗣經查原告本次應分得款項中計
    2,000,000元部分，由謝朱碧珠分別於90年1月20日及3月14
    日轉存至原告之女謝靜雯名下，且查其轉回日係於被告調查
    基準日之後，非屬贈與之撤回；另原告於90年8月8日提領存
    款，轉帳存入保誠人壽之世華銀行桃園分行存款帳戶，用以
    繳交子女及媳婦等4位要保人應負擔之保險費，其中謝和智
    為266,825元、謝和宇為530,728元、謝靜雯為259,318元、
    黃淑玲為264,541元。被告初查乃依行為時遺產及贈與稅法
    第4條第2項規定，就上揭資金核定本次贈與總額為
    3,321,412元，併計前次贈與額987,208元，核定本件贈與總
    額為4,308,620元，贈與淨額為3,308,620元，贈與稅額
    250,034元，並以原告未依同法第24 條規定，於贈與之日起
    30日內辦理贈與稅申報，應依同法第44條規定，就漏稅額
    250,034元裁處1倍之罰鍰計250,034元。原告不服，申經復
    查決定核減原告繳交子謝和宇保險費部分計265,364元，變
    更核定贈與總額為4,043,256元，贈與淨額為3,043,256元，
    變更罰鍰處分為218,190元，原告仍表不服提起訴願，經財
    政部台財訴字第09313526950號訴願決定原處分（復查決定
    ）關於贈與額（代他人繳交保險費）1,056,048元部分及罰
    鍰部分均撤銷，由被告另為處分；其餘訴願駁回。原告就其
    餘訴願駁回猶表不服，遂向提起行政訴訟。
二、兩造聲明：
　(一)原告聲明 (原告未於準備程序及辯論期日到庭，其聲明及主
    張依其起訴狀所載)：訴願決定及原處分均撤銷。
　(二)被告聲明：
    1.駁回原告之訴。
    2.訴訟費用由原告負擔。
三、兩造之主張：
　(一)原告主張之理由：
    1.原告確實未將兄弟間之祖產出售所得款贈與子女，被告僅
      依單純之銀行帳戶轉帳過程據以課徵贈與稅及作為處罰依
      據，難以讓人心服。
    2.原告之女謝靜雯90年度利息申報綜合所得稅及該項存款未
      曾提款花用，即是當初分散利息所得之本意，非屬贈與之
      意思表示。
　(二)被告主張之理由：
    1.按「凡經常居住中華民國境內之中華民國國民，就其在中
      華民國境內或境外之財產為贈與者，應依本法規定，課徵
      贈與稅。」「本法稱贈與，指財產所有人以自己之財產無
      償給與他人，經他人允受而生效力之行為。」為遺產及贈
      與稅法第3條第1項及第4條第2項所明定。復按「納稅義務
      人自動向稅捐稽徵機關補報並補繳所漏稅款者，凡屬未經
      檢舉及未經稽徵機關或財政部指定之調查人員進行調查之
      案件，左列之處罰一律免除。」為稅捐稽徵法第48條之1
      第1項所明定。次按「公司辦理增資時，父母以未成年女
      名義認股，在查獲前已自行轉回父母名義者，可認為無贈
      與事實，免徵贈與稅。」「檢發重行訂定之『稅捐稽徵法
      第48條之1所稱進行調查之作業步驟及基準日之認定原則
      』乙份‧‧‧各稅‧‧‧列選案件、個案調查案件，其他
      涉嫌漏稅案件‧‧‧二、經辦人員應於交查簽收當日立即
      進行函查、調卷、調閱相關資料或其他相同作為‧‧‧三
      、進行調查之作為有數個時，以最先作為之日為調查基準
      日。」「納稅義務人以現金轉存其親屬名下，如經查明確
      屬無償贈與，應依遺產及贈與稅法第4條規定核課贈與稅
      。」為財政部67年8月11日台財稅第35419號函、80年8月
      16日台財稅第801253598號函及84年6月20日台財稅第
      841630947號函所明釋。
    2.按「贈與」係贈與人認知以自己之財產無償給予受贈人，
      受贈人亦有接受贈與行為之認知，雙方對贈與行為有合意
      及財產之移轉行為，惟「贈與之合意」，有明示、默示，
      未申報贈與不表示非屬贈與，其有可能屬漏報，遺產及贈
      與稅法之規定，雖期待所有納稅義務人均會誠實申報贈與
      稅，惟實際上仍有逃漏之情事，是遺產及贈與稅法第44條
      明定短漏報之處罰規定，此有賴稽徵稽關主動調查。次按
      當事人間財產之移轉，固為其經濟行為自由，稅法原則上
      予以尊重，惟當事人間係出於何原因而移轉，稽徵機關無
      從得知，是對於當事人間財產移轉行為，既為當事人所發
      動，贈與稅之核課，不過居於被動地位，故稽徵機關依據
      稅捐稽徵法第30條及遺產及贈與稅法之規定行使調查權時
      ，當事人自得提出主張，並就所主張該移轉行為之實質因
      果關係、有關內容負舉證責任及盡協力義務，俾稽徵機關
      對當事人有利不利情事加以審酌。就贈與稅而言，倘當事
      人不履行申報協力義務，或對主張之事實不提出證據，或
      其所提出之證據不足為主張事實證明，稽徵機關斟酌當事
      人之陳述與調查事實及證據之結果，以該財產之移轉行為
      事實已具有客觀性，依論理法則及經驗法則判斷，認定贈
      與行為之客觀要件均已成立而致生效，自應依法定其所應
      歸屬之贈與之法律效果，否則，只要當事人自始至終均否
      認有贈與及受贈之意思表示，即認為課徵贈與稅之要件欠
      缺，稽徵機關將無從落實執行稽徵贈與稅之立法目的。
    3.原告售地所得本屬原告所有，原告將2,000,000元以謝靜
      雯名義辦理定期存款，參諸改制前行政法院著有62年度判
      字第127號判例「動產所有權之歸屬，原以占有為要件，
      此項存款既係被繼承人之名義存入，其物權為存款人所有
      ，在未提領以前，不能指為他人所有，否則權利義務之主
      體無從確定，物權陷於紊亂。被繼承人以其自己名義開立
      存戶，將存款存入銀行、郵局及公司，其存款自屬被繼承
      人所有。」意旨，系爭定期存款2,000,000元，名義人既
      為謝靜雯，則其對系爭存款即享有法律上及經濟上之處分
      權，得以占有支配帳戶內之存款，該定期存款在未提領以
      前，自屬存款名義人所有，不能指為原告所有。次查原告
      售地款透過謝朱碧轉以其女謝靜雯名義為定期存款，且受
      贈人業已將系爭款項孳生之利息申報綜合所得稅，為原告
      所不爭，足見雙方贈與契約已成立，受贈人已有允受該贈
      與之表示。原告雖主張謝靜雯無領取該帳戶存款花用，惟
      依上開判例意旨，均無礙其女就該存款之占有。原告復未
      能就其資金之流動證明有其他原因關係，則被告認定其為
      無償之贈與行為，並無不合。
    4.本件係個案調查查獲案件，被告於90年11月9日以北區國
      稅二字第90055010號函請顯龍公司提供88年12月3日向原
      告、謝國政及謝國義等3人購買系爭土地之相關買賣契約
      書及支付價款流程等證明文件（總售價207,180,000元）
      ，依前揭規定，調查基準日為90年11月9日。該土地交易
      截至90年底止，該公司已支付購地款76,959,759元，尚有
      130,220,241元未支付。被告於上揭公文已明示調查對象
      ，該公司與原告等之土地交易，其債權債務關係尚未完結
      ，依一般社會常情，該公司為確保上揭交易順利完成，應
      會讓原告知悉被告正在調查此交易情形。綜上，原告於91
      年6月19日始將系爭資金轉回係在調查基準日之後，被告
      依前揭函釋規定，核課贈與稅，於法並無不合。
    5.又被告於91年6月13日以北區國稅二第0910014949號函請
      亞洲信託投資股份有限公司中壢分公司提供原告、謝朱碧
      珠等2人之資金存提資料。查該函已明示被告著手調查原
      告及謝朱碧珠之資金存提往來，依一般社會常情，該公司
      為維護客源，應會主動告知原告；又該筆存款為定期存款
      ，其利率比活期儲蓄存款利率高，依一般社會常情，存款
      人若無特殊原因不會冒然解約，惟系爭定期存款
      2,000,000元，於被告函查原告等資金往來情形後，隨即
      於91年6 月19日解約，足證原告確已知悉上情。本件縱不
      以90年6 月19日為調查基準日，亦應以91年6月13日為調
      查基準日，原告轉回系爭資金，均在調查基準日之後，被
      告依首揭規定，核課贈與稅，於法並無不合。
    6.按「除第20條所規定之贈與外，贈與人在1年內贈與他人
      之財產總值超過贈與稅免稅額時，應於超過免稅額之贈與
      行為發生後30日內，向主管稽徵機關依本法規定辦理贈與
      稅申報。」「納稅義務人違反‧‧‧第24條之規定，未依
      限辦理‧‧‧贈與稅申報者，按核定應納稅額加處1倍至2
      倍之罰鍰。」為遺產及贈與稅法第24條第1項及第44條前
      段所明定。原告本次贈與子、女及媳等合計3,321,412元
      ，已超過免稅額標準，未依規定辦理贈與稅申報，經被告
      按核定應納稅額處罰鍰250,034元。原告申經復查追減罰
      鍰31,844元，依前揭規定，並無不合。另贈與總額經被告
      重核復查決定追減1,056,048元，按重行核定應納稅額
      115,848元處1倍罰鍰115,800元（計至百元止），原復查
      決定罰鍰218,190元應予追減102,390元，變更核定
      115,800元。
　　理  由
一、原告經合法通知，無正當理由，未於言詞辯論期日到場，核
    無行政訴訟法第218條準用民事訴訟法第386條各款所列情形
    ，爰依被告聲請由其一造辯論而為判決。
二、按「凡經常居住中華民國境內之中華民國國民，就其在中華
    民國境內或境外之財產為贈與者，應依本法規定，課徵贈與
    稅。」、「本法稱贈與，指財產所有人以自己之財產無償給
    予他人，經他人允受而生效力之行為。」為遺產及贈與稅法
    第3條第1項、第4條第2項所明定。又財產所有人以自己之財
    產無償給予他人，經他人允受之行為，應依法課徵贈與稅。
    財產所有人將其財產片面移轉予他人，並經他人受領（或提
    領）者，稅捐稽徵機關即可作有將財產無償移轉予他人之初
    步認定，如該財產所有人主張其財產之移轉並非無償（如買
    賣或借貸、清償等法律關係）之事實者，此項事實因屬於其
    管領範圍內之事實，其知之最熟稔，亦最容易為舉證行為，
    應由其就該事實為合理之說明及舉證，以動搖上開無償移轉
    財產予他人之初步認定 (另參照改制前行政法院89年判字第
    1988號判決)。如該財產所有人就其所主張其財產之移轉並
    非無償（如買賣或借貸、清償等法律關係）之事實，無法為
    合理之說明及舉證，稅捐稽徵機關作有將財產無償移轉予他
    人之終局認定，即無不合。又「納稅義務人違反笫23條或第
    24 條之規定未依限辦理遺產稅或贈與稅申報者，按核定應
    納稅額加處1倍至2倍之罰鍰；其無應納稅額者，處以900元
    之罰鍰。」遺產及贈與稅法第44條亦有規定。
三、本件如事實欄所載之事實，兩造爭執點在於原告將其與謝國
    義、謝國政、謝國緯等人於87年間出售系爭土地予龍顯公司
    ，就賣得而收取之部分暫存於原告之配偶謝朱碧珠於台灣中
    小龍潭分行帳戶之價款，分別於90年1月20日及3月14日自上
    開帳戶提領售地款6,000,000元及9,000,000元，轉存各
    1,000,000元為其女即謝靜雯亞洲信託投資股份有限公司中
    壢分公司7495—4帳號之定期存款，是否構成贈與？查原告
    既將其所有之金錢移轉予其女謝靜雯轉存定期存款，謝靜雯
    並無反對意思表示，且又將利息所得申報綜合所得稅，此有
    亞洲信託投資股份有限公司中壢分公司91年6月26日亞信壢
    字第910011號函及其附件在原處分卷可稽，復為原告所不爭
    執，已可認定謝靜雯已允受該財產，被告作原告將該財產無
    償移轉予他人之初步認定並無不合。又被告於91年6月13日
    以北區國稅二第0910014949號函請亞洲信託投資股份有限公
    司中壢分公司提供原告、謝朱碧珠等2人之資金存提資料，
    該函已顯示被告著手調查原告及謝朱碧珠之資金存提往來，
    依一般社會常情，該公司為維護客源，應會主動告知原告，
    並參諸上開二筆存款為定期存款，一筆期間一年，90年1月
    20 日存入，於91年1月20日到期後續存一年，到期日為92年
    1 月20日，另一筆期間為13個月，90年3月14日存入，於91
    年4 月14日到期後轉存一年，到期日為93年4月14日，此二
    筆存款均於91年6月19日中途解約，此有亞洲信託投資股份
    有限公司中壢分公司94年9月16日亞信壢字第940070號函及
    其附件在卷為證，衡諸定存利率比活期儲蓄存款利率高，依
    一般社會常情，存款人若無特殊原因不會冒然解約，然此二
    筆定期存款2,000,000元，於被告函查原告等資金往來情形
    後，隨即於91年6月19日解約之情，可知原告係知悉被告調
    查其與其配偶之與本案有關之資金流程而解約。是原告即使
    於91 年6月19日將此二筆款項轉回，亦不影響上開原告將該
    財產無償移轉予謝靜雯之初步認定。雖然原告主張其女謝靜
    雯90年度利息申報綜合所得稅，是當初分散利息所得之本意
    云云，並未舉證以實其說，自無從採信。原告既無法就該財
    產之移轉並非無償（如買賣或借貸、清償等法律關係）之事
    實，為合理之說明及舉證，原處分終局認定原告將財產無償
    移轉予謝靜雯，構成贈與，予以課徵贈與稅，並就漏稅額部
    分科處罰鍰，揆諸首揭說明，並無不合。
四、從而，原處分 (復查決定)就上開二筆存款認定為贈與，併
    計原告前次贈與額987,208元（因而應納稅額115,848元，罰
    鍰應為115,800元），並無違法，訴願決定予以維持，亦無
    不合。原告訴請撤銷，為無理由，應予駁回。
五、據上論結，本件原告之訴為無理由，依行政訴訟法第218條
    、民事訴訟法第385條第1項前段、行政訴訟法第98條第3項
    前段，判決如主文。
中    華    民    國    94     年     10    月   27   日
                        第一庭審判長法  官 姜素娥
                                    法  官 陳秀
                                   法  官 吳東都
上為正本係照原本作成。
如不服本判決，應於送達後20日內，向本院提出上訴狀並表明上
訴理由，如於本判決宣示後送達前提起上訴者，應於判決送達後
20日內補提上訴理由書（須按他造人數附繕本）。
中　　華　　民　　國　　94　　 年　   10 　月　　27   日
 　　  　　　　　　　    　         書記官 李金釵
